【裁判字號】    95,上訴,1543
【裁判日期】    950809
【裁判案由】    搶奪
【裁判全文】
臺灣高等法院臺中分院刑事判決        95年度上訴字第1543號
上  訴  人  臺灣臺中地方法院檢察署檢察官
被      告  戊○○
                    （
上列上訴人因被告搶奪等案件，不服臺灣臺中地方法院95年度訴
字第1038號中華民國95年5月16日第一審判決（起訴案號：臺灣
臺中地方法院檢察署95年度偵字第5327號；併辦案號：臺灣臺中
地方法院檢察署95年度偵字第12445號），提起上訴，本院判決
如下：
    主  文
原判決撤銷。
戊○○連續意圖為自己不法之所有，而搶奪他人之動產，處有期
徒刑壹年陸月，扣案之扳手貳支沒收。
    事  實
一、戊○○因缺錢花用，竟基於意圖為自己不法所有之概括犯意
    ，連續於
  民國（下同）95年2月9日14時10分左右，騎乘其所有車號
    MMN-509號重型機車，在臺中縣大甲鎮○○路與復興路口，
    趁子○○在該處騎乘車牌號碼LAT-086號機車不及防備之際
    ，徒手由後奪取子○○所有而放置於機車左邊把手上之黑色
    皮包1個（內有身分證、健保卡、重大傷病卡各1張、現金卡
    2 張、現金約新臺幣〈下同〉2萬元），得手後將現金花用
    ，並將其餘物品棄置於大甲溪中。
  於95年2月18日中午12時7分左右，騎乘其所有車號MMN-509
    號重型機車，在臺中縣大甲鎮鎮○路○○○路口，因見學生
    丁○○與同學行走於路旁，肩上背著皮包，認有機可趁，乃
    將機車騎向丁○○身邊，徒手搶奪丁○○所有而揹於右肩上
    之皮包1個（內有行動電話1支、現金1千4百元、鏡子、面紙
    等物），得手後將現金花用殆盡，另將皮包丟棄於大甲橋下
    ，將行動電話丟棄於臺中縣大安鄉○○路某電線桿旁。嗣經
    警於同日13時30分左右，在臺中縣大安鄉○○○路與南安路
    口查獲，並起獲上開行動電話。
  於95年5月1日19時27分左右，騎乘其所有車號MMN-509號重型
    機車，在臺中縣大甲鎮○○路148號前，趁己○○在該處騎
    乘車牌號碼TBO-695號機車不及防備之際，徒手由後奪取己○○所有而夾在其手肘上之黑色手提包1個（內有信用卡、
    現金卡各1張、其妻范春嬌所有之汽車駕照、居留證、越南
    身分證、現金約2萬3千元），得手後將現金花用，並將其餘
    物品棄置於大甲溪中。
  於95年5月13日上午9時50分左右，騎乘其所有車號MMN-509
    號重型機車，在臺中縣大甲鎮○○路232號前，趁辛○○在
    該處步行不及防備之際，徒手奪取辛○○所有之銀色手提包
    1個（內有行動電話1支、身分證、信用卡、健保卡各1張、
    金手練1條、金戒1只、現金約3千8百元），得手後將現金花
    用，行動電話藏放於住處，將其餘物品棄置於大甲溪中。
  於95年5月14日21時50分左右，騎乘其所有車號MMN-509號重
    型機車，在臺中縣大甲鎮○○路與經國路口，趁邊卉庭在該
    處騎乘重型機車等候紅燈不及防備之際，徒手由右側奪取邊
    卉庭所有之粉色手提包1個（內有行動電話2支、手錶2只、
    提款卡、信用卡各1張、現金2千元、數位相機1台、汽車駕
    照、學生證各1張、皮夾1只），得手後將現金花用，並將其
    餘物品棄置於大甲溪中。
  於95年5月15日16時5分左右，騎乘其所有車號MMN-509號重
    型機車，在臺中縣大甲鎮○○路302-1號前，趁壬○○在該
    處騎乘自行車不及防備之際，徒手奪取壬○○所有而提在左
    手之深綠色手提包1個（內有提款卡2張、身分證、健保卡各
    1張印章1枚、存摺2本、現金約3千元、張黃招治所有之健保
    卡1張），得手後將現金花用，並將其餘物品棄置於大甲溪
    中。
    戊○○因使用其女友吳宜貞所有之車號F9L-875號重型機車
    ，為避免其嗣後搶奪犯行遭被害人記下車號而被查獲，又基
    於意圖為自己不法所有之概括犯意，先後於：
  95年5月20日17時左右，在臺中縣外埔鄉○○路482巷66號前
    ，持客觀上足以危害他人生命、身體之安全，足供兇器使用
    之扳手2支，竊取甲○○所有車號EXD-662號輕型機車車牌1
    面得手後，懸掛於上開車號F9L-875號重型機車上。隨即於
    同日18時40分左右，騎乘上開懸掛車號EXD-662號車牌之機
    車，在臺中縣大甲鎮○○路○段與水源路口復華銀行前，趁
    癸○○在該處步行等候紅燈不及防備之際，徒手自右後方奪
    取癸○○所有而讓其子提在手上之米色皮包1個（內有行動
    電話1支、信用卡、金融卡各1張、現金2千餘元），得手後
    將現金花用，行動電話藏放於住處，將其餘物品棄置於大甲
    溪中。
  於95年5月21日18時左右，在臺中縣大甲鎮○○路15巷54-11
    號前，持客觀上足以危害他人生命、身體之安全，足供兇器
    使用之扳手2支，竊取庚○○所有之車號TIW-817號輕型機車
    車牌1面得手後，懸掛於上開車號F9L-875號重型機車上。隨
    即於同日18時55分左右，騎乘上開懸掛車號EXD-662號車牌
    之機車，在臺中縣大甲鎮○○路與蔣公路口，趁丙○在該處
    步行不及防備之際，徒手自後方奪取丙○所有而提在左手上
    之卡其色皮包1個（內有行動電話1支、身分證、健保卡、汽
    車駕照、機車駕照、汽車行照、信用卡、金融卡各1張、現
    金2千2百元、回數票10張、鑰匙1串）得手後，將現金、回
    數票、行動電話取出後，將其餘物品及上開TIW-817號機車
    車牌棄置於臺中縣大甲鎮○○路280巷1號旁水溝及稻田內。
    嗣於同日19時20分左右，在臺中縣大甲鎮○○路40號前為警
    查獲，並於其機車上扣得其所有而供行竊機車所用之扳手2
    支，於其身上扣得丙○所有之行動電話1支、現金2千2百元
    、回數票10張，並於同日20時20分左右，在臺中縣大甲鎮○○路280巷1號旁水溝及稻田內，扣得丙○所有之皮包、身分
    證、健保卡、汽車駕照、機車駕照、汽車行照、信用卡、金
    融卡等物上開TIW-817號機車車牌。再於同日22時20分左右
    ，帶同警方在其臺中縣大安鄉○○村○○路11巷3號住處扣
    得上開辛○○、癸○○所有之行動電話各1支。
二、案經臺中縣警察局大甲分局報請臺灣臺中地方法院檢察署檢
    察官偵查起訴及移送併辦。
    理  由
一、訊據被告戊○○對於上揭犯罪事實，於警詢、檢察官偵查、
    原審及本院審理中均自白不諱，核與證人即被害人丁○○、
    子○○、己○○、辛○○、丑○○、壬○○、甲○○、庚○○、丙○於警詢及檢察官偵查中，被害人癸○○於警詢中所
    指述被害之情節相符（上開被害人於警詢時陳述之詞，係屬
    被告以外之人於審判外之陳述，依刑事訴訟法第159條第1項
    規定，本不得作為證據，然而，當事人〈即被告及公訴人〉
    於原審及本院調查證據時，知有前開情形，而未於言詞辯論
    終結前聲明異議，依同法第159條之5第2項規定，視為經
    當事人於審判程序同意作為證據，本院審酌其等前開言詞陳
    述作成時之情況，並無任何不法情事，認為適當，得為證據
    ），並有其等領回失物所出具之贓物保管單1紙、贓物認領
    保管單4紙在卷可資佐證，並有被告所有而供其竊取機車車
    牌所用之扳手2支扣案可憑，是被告之自白與事實相符，自
    可採信。從而，本件事證明確，被告犯行堪以認定，應依法
    論科。
二、查扳手質地堅硬，客觀上足以危害他人生命、身體之安全，
    係屬兇器，核被告攜帶扳手竊取機車車牌之所為，係犯刑法
    第321條第1項第3款之攜帶兇器竊盜罪。其多次騎乘機車搶
    奪被害人皮包之所為，係犯刑法第325條第1項之搶奪罪（被
    告雖於偵查中自承其在搶奪時有攜帶扳手，但又供稱其係將
    扳手放在機車行李箱裡等語〈見偵字第11396號偵查卷第9頁
    〉，而依本案被害人等之供述，並未見被告有將扳手置放在
    身體部位行搶，則被告既係騎乘機車行搶，而其扳手又係放
    在機車行李箱中，顯無可能於騎車行搶之狀態取出扳手，就
    客觀狀態尚難認該扳手係在被告攜帶之中，而無從論以攜帶
    兇器搶奪罪，併此說明）。被告於犯罪事實、之搶奪犯
    行，係於同一時間、地點，同時搶奪被害人己○○、范春嬌
    ，壬○○、張黃招治等人之財物，係一行為觸犯數罪名，為
    同種想像競合犯，應依刑法第55條前段規定從一重處斷（至
    被告行為後，刑法第55條雖有增設但書之規定，然係科刑之
    限制，為法理之明文化，非屬法律之變更，自毋庸比較新舊
    法適用）。被告先後多次搶奪、2次竊盜等犯行，均時間緊
    接，所犯基本構成要件復相同，顯係各基於概括之犯意而反
    覆為之，應依連續犯之規定各論以一罪，並依法加重其刑。
    被告所犯連續攜帶兇器竊盜與連續搶奪2罪，彼此有方法目
    的之牽連關係，為牽連犯，應論以一重之連續搶奪罪。另犯
    罪事實、至所示之犯行，雖未據起訴，惟因與起訴有
    罪之搶奪部分，有連續犯及牽連犯之關係，屬裁判上一罪，
    並經檢察官移送本院併案審理，本院自應併予審酌。又按「
    犯人因案被發覺獲案，以後於檢察官或司法警察官訊問中陳
    述連續犯其餘行為或牽連犯他罪，因裁判上之一罪其一部分
    犯罪既已因案被發覺，雖在檢察官或司法警察官訊問中被告
    陳述其未發覺之部分犯罪行為，並不符合刑法第62條之規定
    ，不應認有自首之效力。」，有最高法院73年度第2次刑事
    庭會議決議 (二)可參，查被告於本案搶奪被害人丙○之犯
    行為警查獲後，被告始供出有搶奪、竊盜其他被害人之犯行
    ，而其自白部分與經查獲之搶奪犯行，分別有牽連犯及連續
    犯之裁判上1罪關係，並非在全部犯行均未被發覺前申告犯
    行並接受裁判，故被告於本院審理中雖辯稱：本案竊盜係其
    自首，其被查獲之搶奪罪以外亦有自首云云，依上開說明，
    即無成立自首減刑之餘地。
三、被告戊○○行為後，中華民國刑法於94年2月2日總統華總一
    義字第09400014901號令修正公布第1～3、5、10、11、15、
    16、19 、25～27、第四章章名、28～31、33～38、40～42
    、46、47 、49、51、55、57～59、61～65、67、68、74～
    80、83～90 、91-1、93、96、98、99、157、182、220、
    222、225、229-1、231、231-1、296-1、297、315-1、
    315-2、316、341、343條條文；增訂第40-1、75-1條條文；
    刪除第56、81 、94、97、267、322、327、331、340、345
    、350條條文；並自95年7月1日施行。其中刑法第56條關於
    連續犯之規定業已刪除，是被告犯後法律已有變更，而本件
    被告於舊法時期所犯之數次搶奪、竊盜等罪，依修正施行前
    刑法第56條之規定，為連續犯，應各以搶奪、竊盜罪論以1
    罪，並得加重其刑至2分之1；而依修正施行後之刑法，並無
    連續犯之規定，且依新法應各別多次論斷之結果〈即數罪併
    罰〉，其刑度顯較修正前應依刑法第56條之規定以1連續搶
    奪、竊盜罪為重，經比較新舊法結果，應依刑法第2條第1項
    前段之規定，以被告行為時之規定較有利於被告，而適用修
    正施行前之刑法第56條規定，各論以連續搶奪、竊盜等罪。
    再刑法第55條後段關於牽連犯之規定業已刪除，是被告犯後
    法律已有變更，而本件被告於舊法時期所犯之搶奪、竊盜等
    罪，依新法應各別多次論斷之結果 (即數罪併罰)，其刑度
    顯較修正前應依刑法第55條後段之規定以從一重之搶奪罪為
    重，經比較新舊法結果，因行為後之法律不利於行為人，應
    依刑法第2條第1項前段之規定，適用有利於被告之法律，即
    適用被告行為時之修正前刑法第55條牽連犯之規定，從一重
    之搶奪罪處罰。再比較時應就罪刑有關之共犯、未遂犯、想
    像競合犯、牽連犯、連續犯、結合犯，以及累犯加重、自首
    減輕暨其他法定加減原因〈如身分加減〉與加減例等一切情
    形，綜其全部罪刑之結果而為比較。經本院綜合比較上開連
    續犯、牽連犯等結果，以被告行為時之規定較有利於被告，
    本件此部分均應適用修正施行前刑法關於連續犯、牽連犯之
    規定。
三、原審就被告戊○○予以論罪科刑，固非無見，惟查：(一)按刑
    法第57條關於如何量定其刑之規定，固屬實體法上賦予法院
    得為自由裁量之事項，但此項裁量權之行使，並非得以任意
    或自由為之，仍應受一般法律原則之拘束，即必須符合所適
    用法律授權之目的，並受法律秩序之理念、法律感情及慣例
    等所規範，否則即得認係濫用裁量權而為違法。查本件被告
    於原審所犯之刑法第325條第1項之搶奪罪，其法定刑為6月
    以上5年以下有期徒刑之罪，原審認定被告犯罪後迄未與被
    害人丁○○達成民事和解，取得諒解，顯見其犯罪後之態度
    尚非最佳，原審卻量處被告最低刑即有期徒刑6月，相較於
    其他與被害人和解之搶奪案被告，原判決之量刑顯可認係裁
    量權之濫用，而有未當。(二)查被告於本案之前，係於少年時
    期有觸犯搶奪、竊盜等刑罰法律之非行，而經原審法院分別
    裁定保護管束並勞動服務、感化教育等保護處分，有臺灣高
    等法院被告前案紀錄表1份可參，此種保護處分與刑之執行
    並不相同，原審據以認定被告係犯搶奪、竊盜等罪而素行不
    佳，亦有未洽。(三)原判決未及就上開刑法修正條文部分引用
    刑法第2條第1項之規定為新舊法之比較適用，亦未及審酌被
    告上開犯罪事實、至所示之搶奪、竊盜等犯行，亦嫌
    未洽。檢察官以原審未及斟酌併案部分之犯罪事實而提起上
    訴，指摘原判決不當部分，為有理由，且原判決既有上述可
    議之處，自應由本院予以撤銷改判。爰審酌被告年輕力盛、
    不努力向上，竟肆無忌憚，於第1次因搶奪案在原審法院審
    理中，又連續多次犯搶奪、竊盜罪，其犯罪之動機、方法、
    手段、所生危害暨犯後坦承犯行之態度等一切情狀（新刑法
    第57條之規定，為法院就刑之裁量審認標準見解之明文化，
    非屬法律之變更），量處如主文第2項所示之刑。至扣案之
    扳手2支，為被告所有，且供其竊盜犯罪所用之物，業據被
    告供承在卷，應依刑法第38條第1項第2款之規定宣告沒收。
據上論斷，應依刑事訴訟法第369條第1項前段、第364條、第299
條第1項，修正前刑法第56條、第55條後段、第38條第1項第2款
，修正後刑法第2條第1項（新法第2條第1項之規定，係規範行為
後法律變更所生新舊法律比較適用之準據法，於新法施行後，應
適用新法第2條第1項之規定，為「從舊從輕」之比較）、第55條
前段，刑法第321條第1項第3款、第325條第1項，判決如主文。
本案經檢察官乙○○到庭執行職務。
中    華    民    國    95    年    8    月    9      日
          刑事第十一庭  審判長法  官  黃  梅  月
                              法  官  黃  日  隆
                              法  官  林  宜  民
上列正本證明與原本無異。
如不服本判決應於收受送達後十日內向本院提出上訴書狀，其未
敘述上訴之理由者並得於提起上訴後十日內向本院補提理由書（
均須按他造當事人之人數附繕本）。
                              書記官  林  桂  鳳
中    華    民    國    95    年    8    月    14     日
                                                      Ａ


司法院資訊處製作；財團法人民間司法改革基金會備份。
